【裁判字號】    99,交聲,1057
【裁判日期】    991015
【裁判案由】    違反道路交通管理處罰條例聲明異議
【裁判全文】
臺灣士林地方法院刑事裁定            99年度交聲字第1057號
原處分機關  臺北市交通事件裁決所
異  議  人  甲○○
即受處分人
上列異議人即受處分人因違反道路交通管理處罰條例案件，對於
臺北市交通事件裁決所中華民國99年9 月8 日北市裁罰字第裁22
AEX861605號裁決書所為之處分，聲明異議，本院裁定如下：
    主  文
原處分撤銷。
甲○○汽車駕駛人，駕駛汽車經測試檢定酒精濃度超過規定標準
，吊扣小型車普通駕駛執照壹年。
    理  由
一、原處分意旨略以：異議人即受處分人甲○○於民國98年7 月
    12日凌晨1 時28分許，酒後駕駛車牌號碼7N-1519 號自用小
    客車，行經臺北市○○路○ 段與松德路口時，經警測得其呼
    氣酒精濃度達每公升0.94毫克，已超過規定標準，掣單舉發
    後，由原處分機關依道路交通管理處罰條例第35條第1 項第
    1 款、第24條規定，裁處罰鍰新臺幣（下同）4 萬9,500 元
    ，吊扣駕駛執照12個月，並應參加道路交通安全講習等語。
二、聲明異議意旨略以：伊前揭酒後駕車之違規行為，已經檢察
    官以涉犯公共危險罪嫌，予以緩起訴處分確定，伊並遵命向
    臺北市觀護志工協進會支付8 萬元，及接受了6 小時道路交
    通安全講習，基於一罪不二罰，請求撤銷本件罰單5 萬7,00
    0 元罰鍰及道路交通安全講習（見本院卷第4 頁、第24頁反
    面）等語。
三、按汽車駕駛人有飲用酒類或其他類似物後其吐氣所含酒精濃
    度超過每公升0.25毫克或血液中酒精濃度超過百分之0.05以
    上，不得駕車，道路交通安全規則第114 條第2 款定有明文
    。又汽車駕駛人，駕駛汽車經測試檢定酒精濃度超過規定標
    準者，處1 萬5,000 元以上6 萬元以下罰鍰，並當場移置保
    管該汽車及吊扣其駕駛執照1 年；汽車駕駛人有第35條第1
    項規定之情形者，應接受道路交通安全講習，道路交通管理
    處罰條例第35條第1 項第1 款、第24條第1 項第2 款亦分有
    明文。
四、經查：
  (一)聲明異議意旨固稱請求撤銷罰鍰5 萬7,000 元，而原處分機
    關違規查詢報表亦明載為同額，有該報表（見本院卷第14頁
    ）附卷可按，異議人復於本院調查時陳稱：原處分機關人員
    口頭告知本件罰單為5 萬7,000 元，並未給伊單據等語（見
    本院卷第24頁）。然本件裁決書「處罰主文」欄已載明：「
    罰鍰新臺幣肆萬玖仟伍佰元整」，有卷存該裁決書1 紙為憑
    （見本院卷第13頁），且依行政程序法第95條第1 項規定：
    「行政處分除法規另有要式之規定者外，得以書面、言詞或
    其他方式為之」，道路交通管理處罰條例第92條第4 項授權
    訂定之違反道路交通管理事件統一裁罰基準及處理細則第41
    條第4 項規定：「處罰機關對於非屬第1 項情形之案件，或
    行為人到案陳述不服舉發者，應使用違反道路交通管理事件
    裁決書裁決之」、第43條第2 項規定：「違反道路交通管理
    事件裁決書處罰主文欄，應依基準表記明處罰種類，並依下
    列規定填註…」，是對於違反道路交通管理事件裁罰之行政
    處分核屬書面要式之行政處分，而前揭5 萬7,000 元之違規
    查詢報表既未具裁決書應有之形式，且異議人亦僅經口頭告
    知5 萬7,000 元，未收受任何符合裁決書形式之書面，足認
    並不成立該裁罰5 萬7,000 元之行政處分。又依行政程序法
    第110 條第3 項規定：「行政處分未經撤銷、廢止，或未因
    其他事由而失效者，其效力繼續存在」，本件裁決書既未曾
    經撤銷、廢止或因其他事由而失效，則本案異議人所受裁處
    罰鍰數額，自係該裁決書主文欄所載之4 萬9,500 元，合先
    敘明。
  (二)異議人於前揭時地酒後駕駛自用小客車，經警測得呼氣酒精
    濃度達每公升0.94毫克，由原處分機關裁處罰鍰4 萬9,500
    元、吊扣駕駛執照及應接受道路交通安全講習乙節，為異議
    人自承在卷（見本院卷第4 頁），並有舉發違反道路交通管
    理事件通知單、本件裁決書、送達證書在卷可稽（見本院卷
    第13至15頁）。又異議人因此同一違規事實，經警以涉犯刑
    法第185 條之1 罪嫌，報請臺灣臺北地方法院檢察署檢察官
    偵辦後，由檢察官予以緩起訴之處分（偵查案號：98年度偵
    字第18071 號），定緩起訴期間為1 年，並命異議人向臺北
    市觀護志工協進會支付8 萬元及接受6 小時道路交通安全講
    習，於98年9 月8 日確定，至99年9 月7 日緩起訴期間已屆
    滿，該緩起訴處分未經撤銷，而異議人已於98年11月26日向
    臺北市觀護志工協進會繳納緩起訴處分金8 萬元（執行案號
    ：98年度緩第2777號），並分別於98年12月6 日、99年1 月
    3 日、99年2 月7 日接受交通安全法治教育講習共6 小時（
    觀護案號：98年度緩護命字第1449號）等情，除據異議人陳
    明在卷（見前審卷第4 頁）外，並有該案緩起訴處分書、臺
    灣高等法院檢察署處分書、臺灣高等法院被告前案紀錄表、
    臺灣臺北地方法院檢察署通知、同署檢察官執行緩起訴處分
    命令通知書及附表、華南商業銀行匯款回條聯附卷可按（見
    本院卷第6 至10、12、26頁），復經本院調取該案偵查、執
    行、觀護卷宗核閱無訛，以上各情均堪認定。
  (三)異議人既有如上違規事實，原處分機關援上規定對異議人為
    裁罰，固非無據。惟查：
  1.關於原處分裁處罰鍰部分：
  (1)按行政罰法第26條第2 項係以應受行政罰行為如經不起訴處
    分或為無罪、免訴、不受理、不付審理之裁判確定，始得另
    為裁決處罰，雖未明文包括緩起訴處分在內，但緩起訴處分
    於緩起訴條件成就後，亦生如確定不起訴處分之效力，即緩
    起訴猶豫期間屆滿，未經撤銷緩起訴時，行為人即終局不受
    刑事訴追，該緩起訴處分乃具實質確定力，原處分機關於此
    時再為裁決，行為人即無同時遭受行政處罰及刑事訴追之雙
    重危險。因此，解釋上行政罰法第26條第2 項之「不起訴處
    分」應包括條件成就之緩起訴處分。又酒後駕車經檢察官為
    緩起訴處分，並命行為人向公庫、公益團體、地方自治團體
    支付一定金額（即緩起訴處分金）者，行為人係履行檢察官
    為緩起訴處分命令，此等命令名義上雖非刑罰，但仍是一種
    特殊處遇措施，造成駕駛人之財產減少，性質上亦屬干預處
    分，與刑事制裁無異，在此支付額度內自不應就同一行為再
    受行政罰鍰。再道路交通管理處罰條例第35條第8 項規定：
    「前項汽車駕駛人，經裁判確定處以罰金低於本條例第92條
    第3 項所定最低罰鍰基準規定者，應依本條例裁決繳納不足
    最低罰鍰之部分」（該條例第92條於94年12月28日修正時增
    列第2 項，原第3 項有關罰鍰基準之授權規定已移列第4 項
    ，但同條例第35條第8 項漏未同時修正，併此敘明），則在
    緩起訴處分金支付額度內雖不得再為行政罰鍰，然若行為人
    所支付之緩起訴處分金，未達上開條例第92條第4 項所定最
    低罰鍰基準規定者，依同條例第35條第8 項之規定，仍須補
    繳不足最低罰鍰之部分，始為適法（臺灣高等法院暨所屬法
    院97年法律座談會第39號提案研討結果參照）。反之，如行
    為人所支付之緩起訴處分金，已逾法定最低罰緩基準規定者
    ，即無適用該項規定再命補繳之餘地，自不待言。
  (2)本件異議人因前揭違規行為，既同時經檢察官為緩起訴處分
    ，且緩起訴期間已於99年9 月7 日屆滿未經撤銷而實質確定
    ，在其所支付之緩起訴處分金8 萬元額度內，原處分機關不
    得再予裁罰，且其支付金額已逾道路交通管理處罰條例第92
    條第4 項所定最低罰鍰基準即4 萬9,500 元（依異議人行為
    時之「違反道路交通管理事件統一裁罰基準表」，汽車駕駛
    人駕駛小型車，飲酒後其吐氣所含酒精成分超過每公升0.55
    毫克以上，應處最低罰鍰4 萬9,500 元），依上說明，自無
    適用該條例第35條第8 項規定再命補繳不足最低罰鍰之餘地
    ，原處分機關仍逕裁處全部罰鍰4 萬9,500 元，於法自難謂
    合。
  2.關於原處分裁處應接受道路交通安全講習部分：
  (1)按行政罰法第26條所定一事不二罰原則，其立法目的，無非
    以一行為同時觸犯刑事法律及違反行政法上義務規定時，由
    於刑罰與行政罰同屬不法行為之制裁，而刑罰之懲罰作用較
    強，依刑事法律處罰即足資警惕，實無一事二罰再處行政罰
    之必要。且刑事法律處罰，由法院依法定程序為之，較符合
    正當法律程序，應予優先適用。但罰鍰以外之沒入或其他種
    類行政罰，因兼具維護公共秩序之作用，為達行政目的，行
    政機關仍得併予裁處。又依刑事訴訟法第253 條之2 第1 項
    第8 款規定，檢察官為緩起訴處分，得命被告於一定期間內
    遵守或履行預防再犯所為之必要命令，則檢察官於酒後駕車
    之公共危險案件為緩起訴處分時，自得同時命被告接受道路
    交通安全講習，且該處分雖非刑罰，但對被告仍有自由之限
    制，亦具實質制裁之效果，衡諸施以道路交通安全講習係預
    防將來再犯危險之警告性處分，性質上與檢察官依刑事訴訟
    法前揭規定所為預防再犯之必要命令相同，是經緩起訴處分
    之被告已依檢察官命令接受道路交通安全講習者，可認其履
    行該緩起訴處分命令所課予之負擔，已達預防再犯目的。再
    刑事法律處罰，既係由司法機關依法定程序為之，較符合正
    當法律秩序，即應優先適用，故在處罰目的及方式相同時，
    若依刑事法律處罰，已足資警惕，即不應再受同種類行政罰
    之制裁，又其旨在實質教育之效果，與辦理機關是否同一無
    涉。因而，依行政罰法第26條之意旨及保障人民基本權之觀
    點，同一事實倘經緩起訴處分確定，且行為人已遵行命令接
    受道路交通安全講習者，亦應有行政罰法第26條所定一行為
    不二罰原則之適用。
  (2)本件異議人既已遵行檢察官緩起訴處分命令完成6 小時之交
    通安全法治教育講習，自不得再為相類內容之重複裁罰，則
    原處分機關於異議人緩起訴期間屆滿未經撤銷緩起訴處分而
    實質確定後，再併同裁處異議人應接受道路交通安全講習，
    亦非正當。況行政罰法第26條第1 項但書係規定「亦得裁處
    之」，而非「亦應裁處之」，乃賦予行政機關裁量權，其裁
    量權之行使，自亦應符合比例原則之必要性，否則仍屬違法
    之裁量濫用。本件異議人既已遵行緩起訴處分命令接受交通
    安全法治教育講習，而無論係檢察官安排之交通安全法治教
    育講習，或由交通主管機關主辦之道路交通安全講習，雖主
    辦機關不同，講習內容或有部分差異，但難分軒輊，實質目
    的並無不同，亦顯無再重複實施交通講習之必要。
  3.至原處分機關雖添具意見略以：依交通部95年7 月17日交路
    字第0950006986號函示，緩起訴者乃附帶條件之不起訴處分
    ，亦即係不起訴之一種，當依行政罰法第26條第2 項規定辦
    理云云，惟核其所稱之函文，性質上要屬行政機關就法規為
    釋示之行政命令，固得供本院參考，但本院不受其拘束，仍
    應依據法律為獨立之判斷（司法院大法官釋字第216 號參照
    ），附此敘明。
五、綜上所述，異議人既有前揭酒精濃度超過規定標準而駕駛自
    用小客車之違規行為，固應依法裁罰，惟原處分疏未注意異
    議人已支付超過法定最低罰鍰之緩起訴處分金，並已接受緩
    起訴處分所命之交通安全法治教育講習，於緩起訴期間屆滿
    未經撤銷緩起訴處分而實質確定後，對異議人再處以罰鍰並
    命異議人接受道路交通安全講習，顯有如上違失，異議人就
    此指摘，為有理由，自應由本院將原處分撤銷。又聲明異議
    乃一司法救濟途徑，由法院審查受處分人所涉之違規事實是
    否成立，及原處分所適用之法條是否正確、裁罰是否適當，
    因法院負有司法審查之作用，對原處分失當時，應自為處分
    ，以本案而言，就罰鍰、吊照及安全講習等處罰效果，宜為
    一併重新諭知（臺灣高等法院暨所屬法院98年法律座談會刑
    事類提案第23號參照）。本件原處分關於吊扣駕駛執照部分
    ，既係針對單一違規行為之部分法律效果，自無從割裂維持
    ，應併予撤銷，允宜敘明。爰依行政罰法第26條，道路交通
    管理處罰條例第35條第1 項第1 款、第24條第1 項第2 款，
    自為裁罰如主文第2 項所示，以資適法。
據上論斷，應依道路交通管理處罰條例第87條第2 項，道路交通
案件處理辦法第20條前段，裁定如主文。
中    華    民    國    99    年    10    月    15    日
                        交通法庭法  官  李冠宜
以上正本證明與原本無異。
如不服本裁定應於送達後 5日內向本院提出抗告狀。
                                書記官  劉欣怡
中    華    民    國    99    年    10    月    15    日

司法院資訊處製作；財團法人民間司法改革基金會備份。
